【裁判字號】    95,建,90
【裁判日期】    951108
【裁判案由】    給付工程保留款
【裁判全文】
臺灣臺中地方法院民事判決  95年度建字第90號
原      告  永旭管理顧問有限公司
法定代理人  乙○○
訴訟代理人  丙○○
被      告  文亮營造股份有限公司即文亮營造有限公司
法定代理人  甲○○
訴訟代理人  林坤賢律師
            邱華南律師
當事人間給付工程保留款事件，本院於95年10月25日言詞辯論終
結，判決如下：
    主    文
原告之訴及假執行之聲請均駁回。
訴訟費用由原告負擔。
    事實及理由
一、原告主張：訴外人贊盛重機械股份有限公司（下稱贊盛公司
    ）組織變更之前身即贊盛重機械有限公司，於民國（下同）
    87 年12月間承攬被告文亮營造股份有限公司組變更之前身
    文亮營造有限公司之「東西向快速道路E507標預力樑吊裝工
    程」，工程總價為新台幣7,439,250元，均已如期全部完工
    ，惟文亮營造有限公司尚積欠贊盛公司工程保留款新台幣（
    下同）701,429元未清償，嗣贊盛公司於95年5月25日將上開
    債權讓與原告，原告並於95年5月26日以存證信函通知被告
    ，惟被告均置之未理，爰依承攬契約之法律關係及民法第29
    4條第1項前段、第199條第1項規定，請求被告給付工程保留
    款，並聲明：被告應給付原告701,429元及自起訴狀繕本送
    達翌日起至清償日止之按年息百分之5計算之利息；願供擔
    保，請准宣告假執行。
二、被告則以：被告公司現所有股東係向組織變更前之公司股東
    全體購買股權，且變更前之法定代理人於出售股份時，已保
    證被告公司無積欠任何債務，亦無任何資料說明積欠贊盛公
    司系爭工程保留款。又系爭工程如依原告提出之資料於92年
    已全部完工，並驗收完畢，贊盛公司自92年2月向被告組織
    變更前之公司最後一次請求支付保留款後，遲至95年間始再
    次給付尾款，亦已罹於請求權時效等語，資為抗辯，並聲明
    ：請求駁回原告之訴；如受不利判決，願供擔保，請准宣告
    免為假執行。
三、法院之判斷：
    本件原告請求被告給付工程保留款，為被告以前詞置辯，是
    應審究者為：系爭工程保留款之債務是否存在，被告應否加
    以承擔？又系爭工程保留款有無承攬報酬之二年短期時效之
    適用？原告之請求是否已罹於請求權時效？經查：
  (一)按公司變更組織，乃公司不影響其人格之存續，而變更其組
    織為他種公司之行為；換言之，組織變更前之公司與組織變
    更後之公司，不失其法人之同一性，並非兩個不同之公司，
    組織變更前公司之權利義務，當然由組織變更後之公司概括
    承受（最高法院85年度台上字第2255號判決參照）。本件被
    告雖抗辯組織變更前即文亮營造有限公司之法定代理人顏燕
    卿在出售其股份時曾保證公司無積欠任何債務云云，既未舉
    證以實其說，且被告公司組織變更前之法定代理人於讓與其
    股份時，縱有向被告公司現有股東全體保證無積欠任何債務
    等情，亦僅係被告公司股東與其前手間之債權債務關係，自
    不得持以對抗第三人即被告公司組織變更前之債權人。本件
    訴外人贊盛公司於87年12月24日承攬被告組織變更之前身即
    文亮營造有限公司之東西向快速公路台西古坑線E507標大埤
    斗南段工程之預力樑吊裝工程，有雙方簽訂工程承攬契約書
    在卷可稽，贊盛公司就系爭工程尚有工程保留款701,429元
    之債權，亦經證人陳美冉結證在卷及報價單、請款明細表可
    稽，堪信為真。而贊盛公司於95年5月25日將系爭工程保留
    款債權讓與原告，原告並於95年5月26日以存證信函通知被
    告，亦有債權讓與契約書及存證信函影本可證，是以，原告
    主張取得系爭工程保留款之債權，應屬可採，且被告既為組
    織變更之公司自應概括承受組織變更前公司之權利義務，被
    告抗辯自無可採。
  (二)關於承攬報酬之給付，依民法第505條規定，「報酬應於工
    作交付時給付之，無須交付者，應於工作完成時給付之」。
    「工作係分部交付，而報酬係就各部分定之者，應於每部分
    交付時，給付該部分之報酬。按系爭工程承攬契約書第6條
    第3項約定「本工程完成一切工作經甲方（指被告組織變更
    前之公司）驗收合格結算無誤後、付清保留款。」，系爭工
    程保留款，基於債權之整體性，既為承攬報酬之一種，即有
    民法第127條2年短期清滅時效之適用，原告主張並無承攬債
    權之二年短期時效之適用，顯係有誤，尚難採信。
  (三)按承攬人之報酬請求權，因二年間不行使而消滅；又因條件
    成就而受不利益之當事人，如以不正當行為阻其條件之成就
    者，視為條件已成就，民法第127條第7款及第101條第1項分
    別定有明文。所謂以不正當行為阻其條件之成就，不僅指作
    為，即不作為亦包括在內。本件贊盛公司與被告前身於87年
    12月24日簽訂系爭東西向快速道路E507標預力樑吊裝工程，
    贊盛公司於91年2月21日業已完工，並交付被告之前身，業
    經證人即贊盛公司員工陳美冉陳明在卷，並有原告提出之贊
    盛公司請款明細表1份在卷可稽，依該明細表所載，贊盛公
    司最後一筆工程項目的請款日期為91年2月21日，尚餘工程
    款701,429元未付，是以，原告主張被告尚積欠701,429元之
    工程款未付，應可採信為真正。至於贊盛公司曾否向被告之
    前身請求支付系爭工程款，依證人即贊盛公司員工陳美冉證
    述：「（問：系爭工程車輛已在行走，為何沒有向文亮公司
    請求款項？）答：因為找不到人，所以沒有辦法要。」、「
    （問：何時開始找不到人？）答：工程整個結束，我們有跟
    文亮公司要，但找不到人，所以就沒有催討，是最近才把這
    個款項交給朋友幫忙處理。」、「（問：到那裡要保留款？
    ）答：打電話給文亮公司，但文亮公司的人都說大陸工程沒
    有給錢，所以沒有辦法給錢，我說應該將尾款給我們，文亮
    公司一直推說大陸工程沒有給錢。」及「（問：最後一次是
    何時打電話給文亮公司？何時接的？）答：忘記何時打的，
    但是一位劉福雄先生接的，劉福雄先生是工地主任，工地負
    責人。」等語，及被告辯稱劉福雄在92年2月間已離開被告
    公司等語，亦為原告所不爭執等情，足認，本件工程已於91
    年2月21日完工，且盛贊公司於92年2月間即向被告之前身請
    求給付尾款，雖經被告之前身以其定作人大陸工程未付款項
    為由，而拒絕給付，然系爭工程盛贊公司既已完工，並已交
    付被告公司之前身，則被告公司之前身自無拒絕受領贊盛公
    司交付已完成且符合契約內容之工作之權利，依證人陳美冉
    所述，被告公司之前身雖屢屢以其定作人尚未付款為拒絕給
    付保留款之事由，顯見系爭工程贊盛公司之工作並無驗收不
    合格之情事，足認贊盛公司已處於得請領保留款之地位，被
    告之前身顯係以其定作人未付款，而未出具驗收合格文件之
    不正當行為阻止請領系爭工程保留款條件之成就，自應視為
    本件系爭工程保留款請求權之條件於92年2月間業已成就。
    本件701,429元之系爭工程保留款，盛贊公司自92年2月起即
    得求被告之前身支付上開承攬報酬，惟其遲至95年5月25日
    將系爭債權讓與原告後，始由原告於95年5月26日、95年7月
    20日以存證信函將該債權讓與通知被告，並請求被告給付上
    開款項，雖於請求後6個月內之95年8月14日起訴請求被告給
    付701,429元，仍已逾民法第127條第7款所定之二年時效，
    其請求權已因二年未行使而消滅，被告為時效抗辯，拒絕給
    付上開工程尾款，於法有據。從而原告請求被告給付701,42
    9元本息，為無理由，應予駁回。原告受敗訴判決，其假執
    行之聲請即失所依據，應併予駁回。
四、訴訟費用負擔之依據：民事訴訟法第78條。
中    華    民    國    95    年    11    月    8    日
                  民事第三庭    法  官  林靜芬
正本係照原本作成。
如對本判決上訴，須於判決送達後20日內向本院提出上訴狀。
中    華    民    國    95    年    11    月    8    日
                                書記官


司法院資訊處製作；財團法人民間司法改革基金會備份。
